【裁判字號】    88,易,3132
【裁判日期】    890429
【裁判案由】    詐欺
【裁判全文】
臺灣高雄地方法院刑事判決                       八十八年度易字第三一三二號
    公  訴  人  臺灣高雄地方法院檢察署檢察官
    被      告  丁○○
右列被告因詐欺案件，經檢察官提起公訴（八十八年度偵緝字第八八七號），及移送
併辦（八十八年度偵續字第四三一號、八十八年度偵字第六四四一號），本院判決如
左：
    主  文
丁○○以犯詐欺罪為常業，處有期徒刑壹年陸月。
    事  實
一、丁○○意圖為自己不法之所有，以佯稱係專辦理銀行信用貸款者，而向欲辦理之
    人表示辦理前須先繳交一定金額之保證金、佣金或走門路費用不等之方法，在與
    之接洽者如數交付各該金額後，非但未予辦理且即避不見面，並恃以維生，茲將
    其實施之時間、地點、方法及對象，分述如下：
（一）於民國八十四年六月間許，向乙○○佯稱其能代辦銀行信用貸款事宜，乙○○
      因此而轉為告知友人楊英桃、劉鎮南，適楊英桃及劉鎮南各欲借款新臺幣（下
      同）三百萬元及二百萬元，丁○○認有機可乘，遂向乙○○表示因需要二位保
      證人，但應事先給付每位保證人百分之一佣金，即分別為六萬元及四萬元之金
      額，使乙○○陷於錯誤，再轉告其意予楊英桃及劉鎮南知悉，而各收取二人六
      萬元及四萬元後，分別於同年六月十日及八月五日，在臺北市萬華區龍山寺附
      近，各交付六萬元及四萬元予丁○○。然丁○○取得上開款項後，竟未依約辦
      理，迄同年九月初起，乙○○發覺楊英桃及劉鎮南之銀行信用貸款始終未放款
      ，乃至同年十月初許，將六萬元及四萬元分別返還予楊萬桃及劉鎮南，並欲聯
      絡丁○○時，丁○○已避不見面，乙○○始知受騙。
（二）於八十五年九月十七日，在高雄縣鳳山市○○路十一號八樓，得知甲○○欲辦
      理二千萬元之貸款，即詐稱辦理上開金額之貸款，須事先繳交十萬元走門路為
      由，致使甲○○信以為真，而交付十萬元予丁○○。惟丁○○於取得該款項後
      ，並未辦理銀行信用貸款事宜，經甲○○察覺後，已逃逸無蹤，甲○○始知有
      詐。
（三）於八十八年六月許化名為蔡賢明，以電話號碼000000000為對外聯繫
      方式，委由不知情之中國時報刊登廣告，宣傳表示可以代辦信用貸款，適丙○○欲借款一百五十萬元而於閱報後得悉上開內容，便以該報載電話與丁○○連
      絡，丁○○復偽稱如借款一百五十萬元，共須約五、六萬元之手續費，惟須先
      付一萬元，餘則於銀行放款後再行扣抵，致丙○○不疑有他，而於同年六月十
      六日上午十一時許，在嘉義縣水上鄉○○○○道旁交付一萬元。丁○○於取得
      該筆金額後，便不知去向，丙○○始知受騙。
（四）嗣丁○○又承前犯意，於八十八年九月九日，以電話號碼Ｚ00000000
      0為對外聯繫方式，復委請不知情之中國時報刊登廣告，內容以對二十五歲至
      四十歲缺錢想賺錢之女性協助渡過難關等語，經丙○○以該電話號碼與之連絡
      ，發現聲音與丁○○相同後，報警並約定見面地點後，丁○○始未遂其犯行。
二、案經被害人甲○○訴請臺灣高雄地方法院檢察署檢察官偵查起訴及臺灣臺北地方
    法院檢察署檢察官、臺灣嘉義地方法院檢察署檢察官移送併辦。
    理  由
一、訊據被告丁○○固坦承有與告訴人甲○○、乙○○及丙○○等人，因代為辦理銀
    行信用貸款之緣故，而各取得甲○○等交付之上開金額，但均未辦理信用貸款，
    惟矢口否認有任何詐欺犯行，辯稱：伊自己並不會辦貸款，而係委請一位姓名年
    籍不詳之王先生向不詳銀行辦理，辦成後王先生會給付其百分之十的佣金，故伊
    僅為仲介人，王先生取款後即避不見面，伊亦為被害人。另伊係刊登徵友廣告，
    是報社誤載為貸款廣告云云，惟查：
（一）被告以辦理銀行信用貸款為由，而收取告訴人乙○○十萬元、甲○○十萬元及
      丙○○一萬元，但均未辦理一情，業據告訴人甲○○證述明確，核與告訴人乙○○及丙○○指訴之情節相符，並有被告出具予甲○○之收據一紙在卷足參，
      顯見被告上開自白實屬有據，堪予認定。
（二）告訴人丙○○於偵查中證稱：在與被告接洽之過程中，皆由被告單獨與其洽商
      ，並表示由被告全權處理等語（見八十八年度偵字第六四四一號偵查卷宗第八
      頁，八十八年十月五日之訊問筆錄）。雖被告一再辯稱係委由王先生代為辦理
      貸款事宜，而聯絡方式咸為王先生主動與打電話其予伊，伊將取自告訴人之款
      項交付給王先生後，王先生即避不見面，故伊亦為被害人云云，並提供其曾與
      王先生之聯絡電話Ｏ七─0000000號碼以佐其說，惟本院據該電話號碼
      向中華電信股份有限公司臺灣南區電信分公司函查之結果，該租用戶係戊○○
      ，此有該分公司八十八年八月七日南營字八八Ｏ七七Ｏ一四七四號函在卷足考
      。據此本院傳喚證人戊○○到庭結證稱：其於八十七年二、三月間即已申請該
      電話號碼使用等語（見本院審理卷八十八年九月十五日訊問筆錄），即與被告
      前揭於八十八六月許始與告訴人丙○○接洽之辯詞有間，雖被告當庭聽聞證人
      戊○○證述後即改稱：伊於八十五年間均以該電話與王先生聯絡云云，惟衡情
      對於業務往來密切，甚至有交付金錢之人，竟不知其年籍姓名及聯絡方式者，
      顯與常情有違，且參諸被告與告訴人乙○○、甲○○接洽時，更無隻字片語提
      及有仲介人、王先生等情，業據告訴人乙○○及甲○○陳明在卷，並核與告訴
      人丙○○指訴之情節相符。是以被告雖以前開情詞置辯，然應係臨訟杜撰之詞
      ，實屬無稽。
（三）被告自承並不會辦理貸款等語，在與告訴人丙○○接洽之初，即已提出化名為
      蔡賢明之名片，已據告訴人丙○○指訴綦詳，且由卷附之蔡賢明名片一張觀之
      自明，顯見其係藉由化名為蔡賢明之方式企圖隱藏身分，掩人耳目，足證其自
      始即有為自己不法所有之犯意至明。又被告既明知告訴人乙○○代其友人楊英
      桃、劉鎮南辦理銀行信用貸款各三百萬元及二百萬元，告訴人甲○○及丙○○
      分別欲辦理二千萬及一百五十萬元之銀行信用貸款，而分別自告訴人乙○○、
      甲○○及丙○○處收取十萬元、十萬元及一萬元之款項，而告訴人等交付被告
      所稱須事先收取之上開佣金或保證金後，被告皆未有辦理等情，業如前述，足
      徵告訴人等應係相信被告確有辦理銀行信用貸款之能力，始交付被告指示各該
      須事前收取之款項。而被告並未有辦理信用貸款之能力，且被告受領竟未依約
      履行，並避不見面，可證被告係以前揭方法，致告訴人等陷於錯誤，而交付約
      定金額，至為顯然。
（四）被告於詐取告訴人丙○○一萬元得手後，又於八十八年九月九日在中國時報上
      刊登廣告，以對二十五歲至四十歲缺錢想賺錢之女性，協助渡過難關為宣傳，
      適因告訴人丙○○閱報後以報載之Ｚ000000000號電話連絡，察覺係
      被告聲音而報警查獲，始未得逞之事實，復經被告直承上情非虛，核與告訴人
      丙○○指訴之情節相符，並有上開報紙影本一份在卷可資佐憑，益可證被告有
      反覆以詐稱其有能力辦理銀行信用貸款之行為，而於詐取財物後，即改弦更張
      ，復以變更報紙廣告內容及聯絡方式之行為，施行詐術之事實。雖被告否認所
      刊登之廣告內容為貸款廣告云云，惟由丙○○於警訊中指證：其係透過中國時
      報副刊廣告之Ｚ000000000電話與被告連絡後見面，被告持化名為蔡
      賢明之名片一張交其收執，名片上註明係專辦信貸融資等借款手續等語歷歷（
      見八十八年九月九日警訊筆錄），並與告訴人乙○○於本院審理中證述：被告
      確實有登貸款廣告，其曾看過廣告原稿就是幫人辦貸款等詞相同（見本院八十
      九年四月十九日審理筆錄）。且報紙廣告係依客戶所欲宣傳之內容刊載，焉有
      創設另一完全不同文義之理，故被告所辯，與事實不符，委無足採。故本件事
      證明確，被告犯行洵足認定，應依法論科。
二、按被告於警詢及偵查中均自白其以辦理信用貸款為業（見警訊卷第二頁及八十八
    年度偵緝字第八八七號偵查卷宗第十八頁）等語，佐以告訴人甲○○於偵查中及
    本院審理中證述：八十五年九月十七日，被告表示其係專門辦理信用貸款等語（
    見八十六年偵字第八七四五號偵查卷第三頁，八十六年四月七日訊問筆錄及本院
    八十九年四月十九日審判筆錄），並有被告向告訴人甲○○及丙○○出具化名為
    蔡賢明及未具名之名片二張在卷可資佐憑，足證被告平日確係經常對外表示，其
    為以專門辦理銀行信用貸款為業務之人，故被告有藉此為常業之情，堪可認定。
三、被告既未具有辦理貸款之能力，而對外自稱係以辦理銀行信用貸款為常業，於向
    委託辦理者佯稱須先繳交一定比例金額之保證金或佣金為詐術，俟委託人交付約
    定之款項後，即避不見面之情，已如前述，故核其所為係犯刑法第三百四十條之
    常業詐欺罪。公訴意旨認被告應依刑法第三百三十九條之詐欺取財罪處斷，尚有
    未洽，惟起訴事實相同，爰依法變更起訴法條。被告利用不知情之中國時報承辦
    廣告人員，作為其實施詐術之方法，係間接正犯。公訴人對被告八十四年六月十
    日、八月五日及八十八年九月九日向告訴人乙○○、丙○○詐取財物之事實未經
    起訴，然此部分業經告訴人分別於偵查中及警訊中提起告訴，並各由臺灣臺北地
    方法院檢察署檢察官及臺灣嘉義地方法院檢察署檢察官移送併辦，經核與起訴事
    實有常業犯之實質上一罪關係，本院自應併予審究。爰審酌被告於平面媒體上刊
    載替人辦理信用貸款之廣告，其所用方法所擴及之層面甚廣，若非被害人及時發
    覺制止，則受害之對象不知凡幾，對社會之危險不可謂輕，且於犯罪後極言圖卸
    ，冀免刑責，尚無悔意；雖其所詐騙之金額非鉅，並於犯罪後已返還部分款項與
    告訴人，此有卷附之收據及匯款單可資佐憑，並由告訴人當庭點收無訛，犯罪後
    態度尚佳等一切情狀，惟量刑仍不宜從輕，故量處如主文所示之刑，以資懲儆。
據上論斷，應依刑事訴訟法第二百九十九條第一項前段、第三百條、刑法第三百四十
條、罰金罰鍰提高標準條例第一條前段，判決如主文。
中      華      民      國      八十九      年      四    月  二十九    日
                              臺灣高雄地方法院刑事第二庭
                                  審判長  法  官    陳顯榮
                                          法  官    施柏宏
                                          法  官    李代昌
右正本證明與原本無異。
如不服本判決，應於判決送達後十日內，向本院提出上訴狀。
                                          書記官    吳韻芳
中      華      民      國      八十九      年      四    月  二十九    日


司法院資訊處製作；財團法人民間司法改革基金會備份。
